臺灣高等法院刑事裁定
110年度毒抗字第939號
抗  告  人  臺灣臺北地方檢察署檢察官
被      告  陳耀明



上列抗告人因被告違反毒品危害防制條例案件，不服臺灣臺北地
方法院110年度毒聲字第474號，中華民國110年4月29日裁定（聲
請案號：臺灣臺北地方檢察署110年度聲觀字第408號），提起抗
告，本院裁定如下：
　　主　文
原裁定撤銷，發回臺灣臺北地方法院。
　　理　由
一、原裁定意旨略以：被告甲○○於民國97年3月12日晚間7時許施
    用第一級、第二級毒品。又被告前於93年間，因施用毒品案
    件經裁定送觀察、勒戒，於94年2月5日釋放出所，雖被告本
    次犯行距上次觀察、勒戒執行完畢已逾3年，惟被告係於97
    年間施用毒品，檢察官本次聲請觀察、勒戒前，並未傳喚被
    告就其人別、本件事實及是否適合為附命完成戒癮治療之緩
    起訴處分等事項為訊問，難認檢察官已依職權斟酌個案具體
    情節而為合義務性裁量，自應由檢察官重為適法之裁量權行
    使。從而，本件聲請，於法尚有未合，應予駁回等語。
二、抗告意旨略以：
  ㈠戒癮治療係檢察官就符合緩起訴處分之被告，依行政院所頒
    之認定標準，選擇實施對象、內容、方式與執行之醫療機構
    ，於緩起訴處分時，為附命完成戒癮治療之處分，故是否給
    予行為人為附命完成戒癮之緩起訴處分，要屬檢察官之職權
    。毒品危害防制條例第20條第1項規定：犯毒品危害防制條
    例第10條之罪者，檢察官「應」聲請法院裁定，可知該條係
    屬強制規定，又該條例全文，並無課以檢察官於聲請觀察、
    勒戒前應訊問被告是否同意觀察、勒戒之規定；毒品戒癮治
    療實施辦法及完成治療認定標準第6條之規定，乃於檢察官
    欲依毒品危害防制條例第24條規定，以緩起訴之方式替代觀
    察、勒戒，始有詢問行為人是否願意接受戒癮治療之必要。
  ㈡原裁定認被告有施用第一級、第二級毒品之事實，卻認為檢
    察官向法院聲請觀察、勒戒前，並未傳喚被告就其人別、本
    件事實及是否適合為附命完成戒癮治療之緩起訴處分等事項
    為訊問，豈不矛盾。原裁定認被告於97年間施用毒品，長達
    13年未再施用毒品，現在適合為附命完成戒癮治療之緩起訴
    處分，其立論基礎何在？有無裁定觀察、勒戒之必要，俱未
    說明。
  ㈢觀察、勒戒係針對施用毒品者所為戒絕、斷癮之治療處遇，
    屬拘束人身自由之保安處分，性質上帶有濃厚自由刑之色彩
    ，故刑法總則關於保安處分之相關規定，自有其適用。而保
    安處分自應執行之日起逾3年未開始或繼續執行，非經法院
    認為原宣告保安處分之原因仍繼續存在時，不得許可執行；
    逾7年未開始或繼續執行者，不得執行，刑法第99條定有明
    文，該條之規定，於觀察、勒戒或強制戒治處分亦適用之。
    依觀察、勒戒之立法意旨及目的，宣告保安處分之原因是否
    存在？或者依「舉重以明輕」之法理，於聲請觀察、勒戒確
    定後逾7年未開始或繼續執行即不得執行之規範意旨，於本
    件聲請觀察、勒戒，得否類推適用？原審無視本件檢察官無
    從為附命完成戒癮治療之緩起訴處分，而係聲請法院裁定觀
    察、勒戒，法院自僅得就檢察官聲請觀察、勒戒有無理由而
    為裁定，無法逕為戒癮治療之處分。
　㈣綜上，原裁定認事用法尚嫌未洽，爰依刑事訴訟法第404條第
    1項但書第1款之規定，提起抗告，請將原裁定撤銷，更為適
    當合法之裁定等語。
三、毒品危害防制條例第20條第3項、第23條第2項業於109年1月
    15日修正公布，且新增第35條之1過渡規定，並均於109年7
    月15日施行。又犯毒品危害防制條例第10條之罪者，檢察官
    應聲請法院裁定，或少年法院（地方法院少年法庭）應先裁
    定，令被告或少年入勒戒處所觀察、勒戒，其期間不得逾2
    月；依同條例第10條第2項規定為觀察、勒戒或強制戒治執
    行完畢釋放後，3年後再犯第10條之罪者，適用前2項之規定
    ，毒品危害防制條例第20條第1項、第3項定有明文。且本條
    例中華民國108年12月17日修正之條文施行前犯第10條之罪
    之案件，於修正施行後，依下列規定處理：偵查中之案件
    ，由檢察官依修正後規定處理；審判中之案件，由法院或
    少年法院（地方法院少年法庭）依修正後規定處理；依修正
    後規定應為不起訴處分或不付審理之裁定者，法院或少年法
    院（地方法院少年法庭）應為免刑之判決或不付審理之裁定
    ，修正後毒品危害防制條例第35之1條亦有明文。另犯毒品
    危害防制條例第10條之罪，祇要距最近 1次犯該罪經觀察、
    勒戒或強制戒治執行完畢釋放後，已逾3年，即應令觀察、
    勒戒，不因其間是否因另犯該罪，經起訴、判刑或執行而受
    影響（最高法院109年台上大字第3826號刑事裁定意旨參照
    ）。是犯毒品危害防制條例第10條之罪者，不論係修正前後
    所為，無庸為新舊法比較，均應依新法規定處理。
四、檢察官對於初犯及3年後再犯施用毒品案件，本得按照個案
    情形，依法裁量決定採行緩起訴之戒癮治療或觀察、勒戒，
    是否給予施用毒品者為附命完成戒癮之緩起訴處分，係屬檢
    察官之職權，並非法院所得介入審酌，法院原則上應尊重檢
    察官職權之行使，僅就檢察官之判斷有違背法令、事實認定
    有誤或其他裁量重大明顯瑕疵等事項，予以有限之低密度審
    查。又按毒品戒癮治療實施辦法及完成治療認定標準第2條
    第2項規定：「被告有下列情事之一時，不適合為附命完成
    戒癮治療之緩起訴處分。但無礙其完成戒癮治療之期程者，
    不在此限：緩起訴處分前，因故意犯他罪，經檢察官提起
    公訴或判決有罪確定。緩起訴處分前，另案撤銷假釋，等
    待入監服刑。緩起訴處分前，另案羈押或執行有期徒刑。
    」，其第7條、第8條、第9條復明定戒癮治療之期程以連續1
    年為限，治療前應由治療機構評估及視需要進行相關檢驗、
    檢查，於戒癮治療期程屆滿後，治療機構應對接受戒癮治療
    者進行尿液毒品與其代謝物檢驗及毛髮毒品殘留檢驗，若有
    該認定標準第12條所定無故未依指定時間接受藥物、心理治
    療等情形，應視為未完成戒癮治療，得撤銷緩起訴處分。足
    見接受戒癮治療為一連續之期程，時間以1年為限，接受戒
    癮治療者並應配合依指定時間接受藥物或心理治療，暨接受
    相關評估及檢驗，若未能依規定及指定時間接受治療，即可
    能遭撤銷緩起訴處分。是倘於緩起訴處分前因故意另犯他罪
    ，經提起公訴、判決有罪確定、撤銷假釋等待入監、執行羈
    押或執行有期徒刑中，因均有礙於前述完成戒癮治療之期程
    ，原則上應認不適合為附命完成戒癮治療之緩起訴處分。
五、經查：
  ㈠被告於97年3月12日晚間7時許，施用第一級毒品海洛因、第
    二級毒品甲基安非他命之事實，業經被告於警詢及偵訊時供
    認不諱，且有臺北縣政府警察局新店分局偵辦毒品危害防制
    條例案被移送者姓名及代碼對照表、台灣檢驗科技股份有限
    公司濫用藥物檢驗報告可稽，此部分事實，應堪認定。又被
    告前於93年間，因施用毒品案件經裁定送觀察、勒戒，於94
    年2月5日執行完畢釋放出所，有本院被告前案紀錄表可稽。
    其本次施用第一級及第二級毒品，距最近1次觀察、勒戒執
    行完畢釋放已逾3年。是以，被告係於觀察、勒戒執行完畢
    釋放後，3年後再犯本件施用第一級及第二級毒品犯行，亦
    堪認定。
  ㈡本件被告施用毒品犯行，前經檢察官提起公訴，嗣因毒品危
    害防制條例修正公布，由原審法院以109年度訴緝字第41號
    判決公訴不受理，檢察官乃就被告本件施用毒品犯行聲請觀
    察、勒戒，有本院被告前案紀錄表可參。檢察官本次聲請觀
    察、勒戒前，固未傳喚被告就其人別、本件事實及是否適合
    為附命完成戒癮治療之緩起訴處分等事項為訊問。然被告於
    97年間為警查獲時，業經檢察官就其施用毒品一節進行詢問
    ，並詢問被告有無其他陳述，被告稱沒有其他陳述等語，業
    已保障其基本陳述意見權利。且被告另因多起竊盜案件，分
    別經臺灣桃園地方法院以109年度審易緝字第54號判處有期
    徒刑8月確定，經原審法院以109年度易緝字第33號判處有期
    徒刑4月，減為有期徒刑2月，經臺灣新北地方法院以109年
    度易緝字第32號判處有期徒刑8月確定；因持有毒品案件，
    經臺灣新北地方法院以109年度簡字第6354號判處拘役40日
    ；因毀損案件，經原審法院以109年度易字第1158號判處拘
    役30日，共3罪；且因竊盜案件，現由臺灣屏東地方法院以1
    10年度易字第502號審理中，有本院被告前案紀錄表可查。
    本件於檢察官聲請時，被告因故意犯他罪，經檢察官提起公
    訴及判決有罪確定，無法排除被告於戒癮治療之期程中，因
    另案逃亡或判決有罪入監服刑之可能性，自難認無礙其完成
    戒癮治療之期程，本件具有不適合對被告為附命完成戒癮治
    療之緩起訴處分之情狀。則檢察官依其調查結果為判斷，審
    酌上開情狀後，認被告之客觀情形不適宜為附戒癮治療之緩
    起訴處分，而聲請原審法院裁定令入勒戒處所施以觀察、勒
    戒，實屬檢察官裁量權之適法行使，難認檢察官之判斷有違
    背法令、事實認定有誤或裁量有重大明顯瑕疵之情事，其聲
    請即非無憑。
六、綜上所述，原裁定以檢察官未為合義務性裁量，有裁量瑕疵
    ，而駁回檢察官之聲請，容有未洽。抗告意旨執此指摘原裁
    定不當，為有理由，應由本院將原裁定撤銷，並為保障當事
    人權益及兼顧其審級利益，爰將本件發回原審法院更為適當
    之裁定。
七、據上論斷，應依刑事訴訟法第413條前段，裁定如主文。
中　　華　　民　　國　　110 　年　　6 　　月　　18　　日
　　　　　　　　　刑事第二庭    審判長法　官  周盈文  　
　　　　　　　　　　　　　  　　  　　法　官  郭豫珍  　
　　　　　　　　　　　　  　　　  　　法　官  謝梨敏  　
以上正本證明與原本無異。 
不得再抗告。
                                      書記官  周彧亘
中　　華　　民　　國　　110 　年　　6 　　月　　18　　日